【裁判字號】    99,重上更(二),95
【裁判日期】    991116
【裁判案由】    傷害致死
【裁判全文】
臺灣高等法院高雄分院刑事判決    99年度重上更(二)字第95號
上  訴  人
即  被  告  乙○○
選任辯護人  蔡將葳律師
上列上訴人因傷害致死案件，不服臺灣屏東地方法院94年度訴字
第492 號中華民國94年9 月14日第一審判決（起訴案號：臺灣屏
東地方法院檢察署94年度偵字第1228、2530號），提起上訴，判
決後，經最高法院第二次發回更審，本院判決如下：
    主  文
原判決撤銷。
乙○○共同傷害人之身體因而致人於死，處有期徒刑柒年參月，
扣案之斷裂木質球棒柄壹支沒收。
    事  實
一、張博淵與乙○○係甥舅關係，王明德受僱於乙○○；緣張博
    淵於94年3 月5 日前之2 、3 日，自友人鄭明安處聽聞王明
    德與乙○○之配偶陳秀美有姦情，遂將此事告知乙○○，乙
    ○○一時之間未能置信，張博淵為進一步釐清，乃於94年3
    月5 日晚上8 時許，駕駛車牌號碼2523—GQ號自用小客車搭
    載友人張水龍相偕前往向鄭明安詢問，鄭明安仍堅稱確有其
    事，乙○○得知後，不滿、疑懼之情頓生，遂與張博淵、張
    水龍於94年3 月5 日晚上8 時張博淵、張水龍向鄭明安詢問
    完畢並告知乙○○結果後之某時點，於不詳處所，3 人共同
    謀議，要向王明德質問，如王明德確有與乙○○之妻發生姦
    情，將給予與人妻有姦情之王明德一個教訓，謀議既定；張
    博淵、張水龍立即駕車至屏東縣東港鎮○○里○○路96號王
    明德住處將王明德約出，再轉往同鎮○○路67號接乙○○上
    車，4 人驅車前往屏東縣東港鎮嘉蓮里大鵬灣人煙較稀少之
    某魚塭旁產業道路下車；張博淵並將其所有平時置於前開車
    輛內之木質球棒1 支攜下車暫藏置車旁草叢，方便預作教訓
    王明德之用。3 人向王明德質問是否有與乙○○之妻陳秀美
    有姦情，王明德始終否認，乙○○既急又怒，遂命張水龍立
    刻前去找尋陳秀美到現場來對質。張水龍離去後，張博淵與
    王明德起口角爭執，進而發生肢體衝突。張博淵乃依據其原
    先與乙○○、張水龍所達成欲教訓王明德之傷害犯意，持該
    預藏之球棒猛力朝王明德之左腿揮擊3 下，因用力過猛，球
    棒因而斷成兩截，乙○○因懷疑自己綠帽罩頂，但因仍無實
    據，本意亦無致人於死地之必要，乙○○、張博淵客觀上雖
    能預見王明德已遭其毆擊成傷，防禦能力減弱，若繼而毆打
    其人身重要組織要害，客觀上足可能造成重傷害甚至死亡之
    結果，且依當時情形亦無不能預見之情事，張博淵、乙○○
    主觀上均因怒意越烈，理性遭矇蔽之下，因而疏未預見，仍
    繼續基於之前教訓、毆擊之傷害謀議，仍推由張博淵繼續出
    拳毆擊王明德之臉部、頭部等組織脆弱之人體要害，王明德
    頭、臉、身體多處受傷，傷重不支倒地，哀嚎不已，適張水
    龍未載到陳秀美而先行返回現場，見王明德躺在地上臉部、
    身體多處流血，知雙方已動手，3 人見王明德傷勢已重，倘
    有人再毆擊人體脆弱之頭、臉部，恐有因振動撞擊發生顱內
    出血、腦腫脹等而導致死亡之結果，於客觀上均能預見而主
    觀上仍未預見，張水龍仍承繼並實現之前3 人欲教訓王明德
    之傷害犯意，以腳踹踢王明德之身體各處，張博淵亦聯袂徒
    手毆擊王明德頭、臉部，王明德頭、臉部及鼻腔均流血不已
    時，傷重無力抵禦幾乎無法動彈之際，乙○○始出聲叫張博
    淵、王明德停手，張博淵、王明德並依乙○○之命令而罷手
    。同日晚上8 時43分許，乙○○等3 人見王明德於現場倒地
    不起，怕扯出人命之更大事端，乙○○乃命張水龍持張博淵
    之行動電話（門號0000-000000 號）撥打其友人莊喬斌之行
    動電話（門號0000-000000 號），要莊喬斌前往現場將王明
    德送醫，張博淵等3 人於莊喬斌尚未到達現場時，並先行駕
    車離去，途中張博淵並將用以毆打王明德致斷裂之木質球棒
    半截，丟棄於東港鎮嘉南橋下，其餘半截（即球棒柄部位）
    仍棄置現場。莊喬斌到場後，發現王明德傷重昏迷倒於地上
    ，遂趕緊聯絡王明德之弟王明壽前來，合力將王明德送往輔
    英科技大學附設醫院（下稱輔英醫院）急救，惟王明德仍因
    受有結膜帶狀出血、兩側上下眼瞼沿睫毛邊緣瘀傷、右手臂
    瘀傷（約5 ×4 公分大小）、右小腿內側下段瘀傷（約6 ×
    5 公分大小）、左小腿外側中段大面積瘀傷（約19×8 公分
    大小）、兩大腿前側瘀傷、左臀部有兩道平行排列條狀瘀傷
    （長度各為14公分、10公分）、右側額部和顳部皆有小面積
    頭皮下出血，左側顳頂部則有大面積頭皮下出血，顳肌內亦
    有出血，顱腔左大腦半球頂葉和顳葉表面有少量硬腦膜下腔
    出血和蜘蛛膜下腔出血，大腦呈重度浮腫等傷害，雖於同月
    6 日轉送高雄市邱綜合醫院治療，仍於同月11日上午10時10
    分許不治死亡，另經循線到場蒐證之員警扣得張博淵等人遺
    留現場之已斷裂木質球棒柄1 支。
二、案經屏東縣警察局東港分局報請臺灣屏東地方法院檢察署檢
    察官相驗後主動檢舉偵查起訴。
     理  由
甲、程序部分：
一、被告以及已判決確定之同案被告張水龍、張博淵於偵查之陳
    述：
（一）按被告以外之人於偵查中向檢察官所為陳述，除顯有不可
      信之情況者外，得為證據，刑事訴訟法第159 條之1 第2
      項定有明文。偵查中對被告以外之人（包括證人、鑑定人
      、告訴人、被害人及共同被告等）所為之偵查筆錄，或被
      告以外之人向檢察官所提之書面陳述，性質上均屬傳聞證
      據。惟現階段刑事訴訟法規定檢察官代表國家偵查犯罪、
      實施公訴，依法其有訊問被告、證人及鑑定人之權，證人
      、鑑定人且須具結，而實務運作時，檢察官偵查中向被告
      以外之人所取得之陳述，原則上均能遵守法律規定，不致
      違法取供，其可信度極高。再者，該「被告以外之人」，
      如經法院於審理中傳喚到庭接受檢、辯雙方之交互詰問，
      賦予被告有與之對質、詰問其現在與先前陳述瑕疵之機會
      ，自屬已充分保障被告之對質詰問權，職是，除反對該項
      供述得具有證據能力之一方，已釋明「顯有不可信之情況
      」之理由外，不得遽指該偵查中之陳述不具證據能力。
（二）又刑事訴訟法第186 條第1 項前段所規定之「具結」，係
      指「依法」有具結義務之人，履行其具結之義務而言，並
      非所有未令其具結之證人所為之陳述即當然無證據能力，
      是證據能力之有無，不能單純以證人是否具結為斷。查被
      告乙○○以及同案被告張水龍、張博淵於偵查中之歷次陳
      述，除張水龍於94年3 月6 日以證人身分就其餘被告涉案
      部分具結作證外，均係以被告身分接受訊問，要與刑事訴
      訟法第185 條之3 係以證人地位出庭，依法應具結而未具
      結之證言，不得作為證據之情形有異，且張水龍、張博淵
      於法院審理中，就被告乙○○涉案部分，均以證人身分具
      結作證，接受檢辯雙方之交互詰問，自屬充分保障乙○○
      之對質詰問權，又被告、辯護人均未曾提及檢察官在偵訊
      時有任何以不正方法取供而有顯不可信之情況，依上開規
      定，張水龍、張博淵於歷次偵訊時之供述，對被告乙○○
      而言，具有證據能力。
二、張水龍、張博淵、乙○○於原審法院裁定羈押前所為訊問時
    之陳述：
（一）按被告以外之人於審判外向法官所為之陳述，得為證據，
      刑事訴訟法第159 條之1 第1 項定有明文，立法理由係認
      被告以外之人（包括證人、鑑定人、告訴人、被害人及共
      同被告等）之陳述係在法官面前為之，因其任意陳述之信
      用性已受確定保障之情況下所為，自得作為證據。
（二）查原審法院所為裁定羈押前之訊問，係為審酌被告有無羈
      押理由所為，故各該訊問，自與刑事訴訟法第287 條之2
      規定法院就被告本人之案件調查共同被告之情形有別，亦
      無庸準用訊問證人應命具結之規定，故其3 人於上開訊問
      時之供述，有證據能力，況且張水龍、張博淵於法院審理
      中，就被告乙○○涉案部分，均以證人身分具結作證接受
      交互詰問程序，對質詰問權已獲得保障，是張水龍、張博
      淵前開供述，對被告乙○○而言，自有證據能力。
三、證人莊喬斌、王明壽於警詢中之陳述：
（一）按被告以外之人於審判外之陳述，雖不符前4 條之規定，
      而經當事人於審判程序同意作為證據，法院審酌該言詞陳
      述或書面陳述作成時之情況，認為適當者，亦得為證據。
      當事人、代理人或辯護人於法院調查證據時，知有第159
      條第1 項不得為證據之情形，而未於言詞辯論終結前聲明
      異議者，視為有前項之同意，刑事訴訟法第159 條之5 亦
      有明文。
（二）證人莊喬斌、王明壽於警詢之陳述，雖均屬審判外陳述，
      然被告、辯護人及檢察官就其證據能力之有無，均未於言
      詞辯論終結前聲明異議，應視為同意將該部分陳述作為證
      據，且本院審酌該陳述作成時之情況，尚無明顯不適當之
      情形，故上開警詢陳述均有證據能力。
乙、實體部分：
一、訊據上訴人即被告乙○○矢口否認涉有傷害致死犯行，辯稱
    ：伊與張博淵、張水龍事先並未謀議共同傷害被害人，伊在
    現場亦未出手參與毆打，且曾試圖上前勸架要求張博淵2 人
    停手，被害人受傷及傷重死亡之結果與伊無關云云。其辯護
    人則謂：被告乙○○事先並未與張博淵、張水龍謀議欲教訓
    被害人，在現場亦未參與張博淵、張水龍毆打被害人，甚且
    在旁勸阻，然因互毆之過程時間甚短，乙○○無法有效掌控
    張博淵、張水龍之行為，故其對於張博淵等2 人傷害被害人
    之舉動並無犯意聯絡、行為分擔，亦無從就被害人之死亡結
    果擔負共犯責任等語。
二、經查：
（一）被告於94年3 月5 日晚上8 時後，聽聞張博淵、張水龍查
      證有關其妻陳秀美與王明德有姦情之轉述後，乃立即由張
      水龍、張博淵駕車搭載被害人王明德、被告共4 人前往案
      發地點即屏東縣東港鎮嘉興里大鵬灣人煙稀少之某魚塭旁
      之產業道路，被告向王明德質問是否與其妻陳秀美有姦情
      ，惟被害人王明德否認，乙○○乃要求張水龍駕車返回乙
      ○○住處搭載陳秀美前來對質。張水龍離開後不久，張博
      淵與被害人王明德發生口角爭執，此過程業據被告乙○○
      、證人張水龍、張博淵供承在卷（原審卷第148 、161 、
      166 頁），證人鄭明安於原審審理中亦證稱：案發當天，
      張博淵、張水龍確實有到伊住處求證王明德與陳秀美間是
      否有染，伊告知張博淵確有其事等語（原審卷第137-138
      頁）。顯見被告乙○○在旁人轉述自己之妻子與人有姦情
      之情形下，人情上自有找主事者即王明德與陳秀美查明之
      必要。
（二）關於張博淵、張水龍如何相繼出手毆打王明德之過程，亦
      經證人即已判決確定之被告張水龍、張博淵供述甚詳，證
      人即被告張博淵於偵訊中供稱：伊與王明德發生口角爭執
      後，王明德將木棒（即球棒）搶走欲打伊，伊以右手阻擋
      ，復把木棒搶過來朝王明德小腿揮擊，王明德因此倒地，
      接著伊又出手打王明德臉部、鼻樑，張水龍也加入毆打王
      明德臉部等語（偵一卷第18頁），繼而於原審羈押訊問時
      供稱：當時是王明德先搶伊的木棒打伊，伊又將木棒搶回
      毆打王明德左小腿，伊與張水龍均有出手毆打王明德鼻樑
      ，且於王明德倒地後，又一起毆打王明德臉部等語（原審
      聲羈52號卷第5-6 頁），嗣於原審審理中具結證稱：伊持
      球棒打王明德腿部前，即有用拳頭打王明德臉部數下，張
      水龍回到現場後，有踢他腳2 、3 下，也有用手打他臉部
      （原審卷第149 、151 頁）。又證人即被告張水龍於偵查
      中供稱：伊看王明德倒在地上，就用腳踹他2 下，並出手
      打他臉部2 巴掌，... 伊回到現場，看到張博淵手持斷掉
      的球棒，王明德躺在地上，伊踢他的腳2 、3 下，復用手
      拍打其臉部，... 伊打王明德過程中，張博淵亦有加入一
      起踹王明德的腳等語（偵一卷第14、53、112 頁）。核與
      被告被告乙○○於偵查中供稱：王明德先罵張博淵，張博
      淵即出手毆打王明德，後來王明德被張博淵持棍子（指球
      棒）打倒在地，張水龍剛好回來，亦用腳踢王明德的身體
      等語，張博淵接著蹲在王明德身邊繼續用手打王明德，於
      此過程中張水龍現場亦用腳踢王明德，用手打王明德臉部
      等語（偵一卷第72、110 頁），對毆打、腳踢被害人之過
      程，渠等之供述大至符合。
（三）又被害人王明德遭毆打成傷倒地不起後，被告與張水龍、
      張博淵即自行離開現場，張水龍並聽從被告乙○○之指示
      而持張博淵之行動電話撥打通知友人莊喬斌到場處理，莊
      喬斌到達案發現場後，因思恐無法獨立救助王明德，乃聯
      絡王明德之弟王明壽相偕到現場將被害人緊急送往屏東輔
      英醫院急救，嗣後並轉送邱綜合醫院治療，惟被害人延至
      同年3 月11日上午10時10分，仍因傷重不治死亡等情，業
      經證人莊喬斌於警詢及原審審理中、證人王明壽於警詢中
      證稱綦詳（警卷第24-29 頁、原審卷第133-137 頁），而
      經檢察官督同法醫師相驗解剖結果，以外表觀察，被害人
      受有結膜帶狀出血、兩側上下眼瞼沿睫毛邊緣瘀傷、右手
      臂瘀傷（約5 ×4 公分大小）、右小腿內側下段瘀傷（約
      6 ×5 公分大小）、左小腿外側中段大面積瘀傷（約19×
      8 公分大小）、兩大腿前側瘀傷、左臀部有兩道平行排列
      條狀瘀傷（長度各為14公分、10公分）；以內部觀察結果
      ，右側額部和顳部皆有小面積頭皮下出血，左側顳頂部則
      有大面積頭皮下出血，顳肌內亦有出血，顱腔左大腦半球
      頂葉和顳葉表面有少量硬腦膜下腔出血和蜘蛛膜下腔出血
      ，大腦呈重度浮腫，故認被害人之死亡原因為遭人毆打導
      致頭部外傷合併顱內出血及腦浮腫等情，有屏東輔英醫院
      、邱綜合醫院診斷證明書、臺灣屏東地方法院檢察署鑑定
      驗斷書、相驗筆錄、相驗屍體證明書、相驗解剖照片、法
      務部法醫研究所（94）醫鑑字第0436號鑑定書附卷可佐（
      相驗卷第76-87 、90-102頁、偵二卷第8-12頁）。
（四）綜觀被告與證人張水龍、張博淵歷次供詞互核被害人上開
      傷重致死之情形交相參佐，足見被告乙○○因張博淵向其
      告知聽聞王明德與陳秀美有姦情之下，遂要求查證，張博
      淵遂與張水龍於94年3 月5 日晚上8 時許，再向鄭明安尋
      求證實，鄭明安仍稱確有其事，經張博淵轉述其查證之情
      形予乙○○知悉後，乙○○頓生怒意，果有其事，則乙○
      ○自有向王明德求證並討回公道之必要，此亦合乎一般經
      驗法則；證人即同案被告張水龍於偵查中供稱：我們3 人
      打算如傳言王明德與陳秀美之事屬實，就要教訓王明德等
      語（偵一卷第13頁），證人即被告張博淵於原審審理中更
      證稱：伊當天找乙○○出來時，已告知乙○○渠等欲向王
      明德求證其與陳秀美間之事，且到達案發現場後，是乙○
      ○先開口質問王明德等語（原審卷第156-157 頁），足見
      到現場後，確實係由被告乙○○首先發難並主動向王明德
      質問王明德與陳秀美之間有無曖昧情事；故乙○○應係本
      案重要之關係人且主導本件之質問內容；證人即被告張水
      龍於偵查中一再證稱：球棒係張博淵從車上拿下來的等語
      明確（偵一卷第14、53、99頁），被告乙○○亦供陳：球
      棒是張博淵拿出來的等語在卷（偵一卷第72頁），參酌該
      球棒既為張博淵車內放置之物品且於夜間約被害人王明德
      到人煙稀少之魚塭旁之產業道路邊談判質問，衡情被害人
      王明德應無應邀上車即未雨綢繆攜帶球棒藏於身上防身，
      故應是張博淵已預期會與王明德發生衝突而預先備妥球棒
      ，並於停車後拿下車供作打人之用，被告乙○○與張水龍
      、張博淵同車並下車，對於張博淵攜帶球棒下車，自無不
      知之理，是被告乙○○、證人張水龍於偵查中所稱球棒係
      張博淵所有而攜帶下車等語，自堪採信。證人即被告張博
      淵於偵查中所稱：球棒是本來即在現場，不知何人所有云
      云（偵一卷第89頁），應無足信，乙○○、張水龍事後於
      原審審理時更均聲稱不知球棒何人所有云云，要屬卸責之
      詞；由此更顯見被告乙○○與張水龍、莊博淵自始即有謀
      議如鄭明安所述王明德與陳秀美有姦情確屬實情，則其3
      人即要棒打毆擊與人妻有染之被害人王明德，以替乙○○
      討回妻遭人戲之公道，益徵3 人於前往案發現場前，事前
      即有欲訴諸暴力教訓被害人之謀議，應可認定。
（五）按使人受重傷、普通傷害與殺人之區別，應以行為人於加
      害時究係出於使人受重傷，或使人受普通傷害，或殺人之
      故意為斷，其於個案中有關重傷犯意之有無，應斟酌事發
      經過之相關事證，包括被害人受傷部位、所用兇器、行為
      當時之具體情況等一切情狀以為判斷。又人之頭部係人體
      重要器官之所在，無論以拳毆、腳踢、棒打等等方式，都
      極易受傷而造成不可逆之損傷，此為一般人所能體認。被
      告為一成年、有智識、社會經驗之人，理應認知上情。且
      被害人王明德係其所雇用之工人，亦據被告坦承在卷，其
      與王明德之所以突生事端，全係因懷疑王明德染指其妻，
      然尚無實據証明下，情緒上縱需發洩，但理應尚無非致王
      明德於死地或於重傷之必要。故王明德傷重致死，應非出
      於被告有使人死亡之本意。惟案發時，張水龍離開現場不
      久，張博淵即與被害人起口角爭執，雙方發生肢體衝突。
      過程中，張博淵執球棒揮棒毆擊被害人腿部數下，使被害
      人倒地不起，力氣之大並導致球棒斷裂為2 截，在王明德
      失防禦能力僅剩挨打之局面下，被告乙○○怒氣仍未消除
      ，因而未對張博淵出聲制止，而張博淵亦未自行停手，竟
      更徒手毆擊被害人人身重要組織之頭、臉部，不僅如此，
      逢張水龍返回現場，其見被害人倒地不起，手無寸鐵，更
      以腳踹踢被害人身體，且與張博淵聯袂毆擊被害人頭、臉
      部，直至被害人臉部流血，且重要部位頭部受有外傷合併
      硬腦膜下出血，蜘蛛網膜出血及腦水腫之嚴重傷情，此有
      屏東市輔英醫院94年3 月5 日醫字第020631號診斷證明書
      在卷足參（警卷第30頁）；斯時被告乙○○見被害人已遭
      重毆倒地奄奄一息之下，始命張水龍、張博淵罷手，張水
      龍、張博淵亦聽從被告乙○○之指示而停毆被害人，此事
      實應堪認定。此外，並有現場照片共15張在卷（警卷第31
      -37 頁、相驗卷第14-17 頁）、斷裂之木製球棒柄1 支扣
      案可佐；被告乙○○雖辯稱：其與張博淵、張水龍間並無
      任何犯意聯絡云云，無可採信。
（六）又按，共同正犯在犯意聯絡範圍內之行為，應同負全部責
      任。而加重結果犯，以行為人能預見其結果之發生為要件
      ，所謂能預見乃指客觀情形而言，與主觀上有無預見之情
      形不同，若主觀上有預見，而結果之發生又不違背其本意
      時，則屬故意範圍；是以，加重結果犯對於加重結果之發
      生，並無主觀上之犯意可言。從而共同正犯中之一人所引
      起之加重結果，其他之人應否同負加重結果之全部刑責，
      端視其就此加重結果之發生，於客觀情形能否預見；而非
      以各共同正犯之間，主觀上對於加重結果之發生，有無犯
      意之聯絡為斷。又刑法第277 條第2 項前段傷害致人於死
      之罪，係因犯傷害罪致發生死亡結果而為加重其刑之規定
      ，依同法第17條規定，固以行為人能預見其結果發生時，
      始得適用，但傷害行為足以引起死亡之結果，如在通常觀
      念上不得謂無預見之可能，則行為人對於被害人之因傷致
      死，即不能不負責任（最高法院95年度台上字第4718號判
      決意旨參照）。查人體頭部佈有大、小腦等各種主管人體
      意識、神經系統之重要組織，如在激動盛怒下，猛力拳毆
      腳踢人體頭部，客觀上足有可能造成腦部受傷、顱內出血
      或腦浮腫等等足以致死之傷勢。依被告之智識程度、社會
      經驗及一般人之通念，自有預見或認識之可能，殆屬無疑
      。而本件被害人王明德已因腿部遭球棒猛力毆擊倒地不起
      ，球棒亦因而斷裂成二截，均如前述，顯見王明德當時已
      不堪承受再受毆擊，亦失防禦能力，然被告乙○○在盛怒
      難平之情緒下，並未對張博淵、張水龍拳擊、腳踢王明德
      頭部之暴行命停手，仍在旁觀看張水龍、張博淵繼續教訓
      而拳擊腳踢王明德之頭部，被告雖基於普通傷害之犯意而
      推由張博淵等人下手，但客觀上應能預見對已倒地而失防
      禦能力之傷者拳毆、腳踢、撞擊頭部人身要害，可能超越
      其原來之犯意，而生較重之結果（即死亡結果），但被告
      因一時氣極故而主觀上疏未預見該結果而未停止其最初與
      張水龍、張博淵所謀議欲教訓王明德之原意。其雖僅因懷
      疑綠帽罩頂而發生此紛爭，要無必致王明德於死地之情緒
      或決心之必要，然其對王明德因甫遭毆打倒地受傷，進而
      被拳擊、腳踢頭部，憤令智昏而主觀上未慮及死亡之結果
      ，然客觀上應能預見頭部受傷可能致生之危險或損害，而
      王明德確實因上開傷勢，送至屏東市輔英醫院時經診斷除
      右手臂、左小腿外側等等身體四肢受有瘀傷外，其更受有
      頭部外傷合併硬腦膜下出血，蜘蛛網膜出血及嚴重腦水腫
      等傷害，雖於同月6 日因危急而轉送高雄市邱綜合醫院治
      療，仍於同月11日上午10時10分許不治死亡，則被告乙○
      ○與張水龍、張博淵之共同傷害行為與被害人之死亡結果
      ，具有相當因果關係，渠等對於王明德之死亡自應負傷害
      致人於死之責任。又按多數人下手毆打，如基於犯意之聯
      絡，對於共犯間之實行行為，既互相利用，即屬共同正犯
      ，就使人受傷因而致人於死部分，自應同負責任。而所謂
      共同正犯之意思聯絡，基於相互之認識，以共同犯罪之意
      思參與者，亦無礙於共同正犯之成立。查94年3 月5 日被
      告乙○○要求張博淵、張水龍向鄭明安求證，於當日「晚
      上8 時」張博淵、張水龍求證並告知乙○○結果後，張博
      淵、張水龍隨即轉往被害人王明德之住處帶出王明德，又
      立即至乙○○家中接出乙○○，張博淵更攜帶木製球棒至
      現場並帶下車備用，再者，證人莊喬斌於警詢又證稱: 因
      我朋友張水龍於94年3 月5 日「20時40分」左右打電話給
      我說「天仔」（王明德）人在河內小吃部前的魚塭道路，
      叫我去載他送醫，我到場後就看到王明德躺在路上滿臉是
      血等語（警卷第28頁），此證詞亦為被告所是認在卷，足
      見被告由張博淵向鄭明安求證後，到王明德受毆至滿臉是
      血倒地，期間經過不過短短40分鐘而已，乙○○氣憤而欲
      立即處理甚至報復之情，顯而易見，其眼見王明德腿部受
      球棒毆打已倒地不起，對於張博淵以球棒朝被害人之肢體
      揮擊，有傷害人身體之故意，應無疑問。而張水龍、張博
      淵復繼續拳毆、腳踢王明德之頭部，乙○○等3 人主觀上
      雖未慮及死亡之結果，然客觀上應能預見王明德可能因此
      而傷重死亡，故無論該3 人中何人拳擊、腳踢過狠，王明
      德究係由何人下最重手致死或3 人中推由何人下最重手等
      等，均不影響乙○○等3 人有傷害致人於死之犯行，該3
      人自應就全部結果，共同負責。
（七）雖被告乙○○辯稱：伊曾出言制止被告張博淵、張水龍2
      人，惟未有效果云云，然證人即被告張博淵於偵查及原審
      羈押訊問時均已供稱：伊與張水龍聯手毆打王明德後，乙
      ○○始出言制止，表示「教訓（修理）一下就好了」等語
      綦詳（偵一卷第18頁、原審聲羈52號卷第5 、6 頁），證
      人即被告張水龍於原審審理中亦證稱：乙○○見伊用腳踢
      被害人腳部、用手毆打被害人臉部後，就說「好了，可以
      走了」等語明確（原審卷第166 頁），況被告乙○○於警
      詢中復自承：伊對王明德就像親兄弟般，詎竟發生這種事
      ，伊覺得很傷心等語在卷（原審卷第178 頁），是被告乙
      ○○當時對綠帽罩頂疑雲，在氣憤難平之情緒下，對於張
      博淵等2 人毆打腳踢王明德之行徑，並未感到有何失當之
      處，益徵渠2 人對被害人之暴行舉動，確係與被告乙○○
      基於共同之犯意聯絡下所為。復參酌本案被告乙○○身為
      張博淵之長輩，為乙○○所自承在卷，更為直接利害關係
      人，張博淵等2 人若非與被告乙○○有犯意合致，豈有如
      此熱心對被害人大打出手之理？況被告乙○○主觀上倘無
      共同傷害被害人之意，大可嚴厲喝止或另以他法阻止事態
      擴大，詎其竟袖手旁觀張博淵、張水龍相繼施暴於被害人
      ，是其辯稱：於一時之間不知如何反應云云（原審卷第16
      7 頁），要與常情相違，張博淵、張水龍事後均稱未與被
      告乙○○有共同傷害之謀議云云，係臨訟維護乙○○之詞
      ，均難憑採。
（八）綜上所述，被告所辯各情，無非卸責之詞，不足採信。本
      件事證明確，被告犯行堪可認定。
三、被告行為後，刑法部分條文業於94年1月7日修正，94年2月2
    日公布，95年7月1日施行，現行刑法第2條第1項規定：行為
    後法律有變更者，適用行為時之法律。但行為後之法律有利
    於行為人者，適用最有利於行為人之法律。上開規定乃與刑
    法第1 條罪刑法定主義契合，而貫徹法律禁止溯及既往原則
    ，係規範行為後法律變更所生新舊法律比較適用之準據法。
    是刑法第2 條本身雖經修正，然刑法第2 條既屬適用法律之
    準據法，本身並無比較新舊法之問題，應一律適用裁判時之
    現行刑法第2 條規定以決定適用之刑罰法律。再者，刑法第
    2 條第1 項之規定，係規範行為後法律變更所生新舊法律比
    較適用之準據法。所謂行為後法律有變更者，包括構成要件
    之變更而有擴張或限縮，或法定刑度之變更。行為後法律有
    無變更，端視所適用處罰之成罪或科刑條件之實質內容，修
    正前後法律所定要件有無不同而斷。新舊法條文之內容有所
    修正，除其修正係無關乎要件內容之不同或處罰之輕重，而
    僅為文字、文義之修正或原有實務見解、法理之明文化，或
    僅條次之移列等無關有利或不利於行為人，非屬該條所指之
    法律有變更者，可毋庸依該規定為新舊法之比較，應依一般
    法律適用原則，適用裁判時法。比較新舊法時，應就罪刑有
    關之事項。例如，共犯、未遂犯、想像競合犯、牽連犯、連
    續犯、結合犯、累犯加重、自首減輕、其他法定加減原因及
    加減例等一切情形，綜合全部罪刑之結果而為比較，予以整
    體適用（參照最高法院97年臺上字第37號判決）。本院茲分
    別比較如後：
（一）按修正前刑法第28條規定：2 人以上共同實施犯罪之行為
      者，均為共同正犯。新法修正為：2 人以上共同實行犯罪
      之行為者，均為共同正犯。將舊法之「實施」修正為「實
      行」。原實施之概念，包含陰謀、預備、著手及實行等階
      段之行為，修正後僅「共同實行」犯罪行為，始成立共同
      正犯。是新法限縮共同正犯之範圍，排除陰謀犯、預備犯
      之共同正犯。因新舊法就共同正犯之範圍有所變動，自屬
      犯罪後法律有變更，而非僅屬純文字修正，應有新舊法比
      較適用之問題。就本件被告之犯罪形態而言，新舊法均構
      成共同正犯，被告行為後之法律並未有利於被告，自應適
      用行為時之法律即修正前刑法第28條論處。再者，有關沒
      收部分，雖亦有修正，惟沒收為從刑，從屬於主刑，除法
      律有特別規定者外，依主刑所適用之法律。
（二）綜上所論，本院就本件罪刑有關之事項，綜合全部罪刑之
      結果而為新舊法比較，除沒收依主刑所適用之法律外，認
      依修正前刑法較有利於行為人，依刑法第2 條第1 項前段
      規定，自應整體適用修正前刑法之規定。
四、核被告所為，係犯刑法第277 條第2 項前段之傷害致人於死
    罪。被告與張水龍、張博淵就普通傷害之犯行間，有犯意聯
    絡，被告並推由張博淵、張水龍2 人下手為行為，自應論為
    共同正犯。
五、原審予以被告論科，固非無見，惟查：並無證據證明被害人
    王明德於案發現場坦承其與陳秀美有不正常關係，而原判決
    事實欄認被害人事後於案發現場坦承其與陳秀美有不正常關
    係，即有認定事實違誤之失，自有未合，又刑法第28條共同
    正犯之範圍，已修正限縮於共同實行犯罪行為者始成立共同
    正犯，排除陰謀犯、預備犯共同正犯；新舊法就共同正犯之
    範圍，既因此而有變動，自屬行為後法律有變更，而非僅屬
    文字修正，應有新舊法比較適用之問題（參照最高法院96年
    度臺上字第3773號判決）。原審就此部分，未及比較新舊法
    ，亦有可議。被告上訴意旨，否認犯罪，固無足取，然原判
    決既有上述可議，自應由本院將原判決撤銷。爰審酌被告無
    犯罪前科，此有卷附臺灣高等法院被告前案紀錄表可參，渠
    僅因懷疑被害人與陳秀美有染，詎未再予謹慎確認或尋求法
    律途徑理性解決，竟對被害人訴諸暴力，實有不該，犯後雖
    未坦承，然已與被害人家屬達成民事和解（參本院上訴卷第
    105 頁所附屏東縣東港鎮調解委員會調解筆錄）等，及其智
    識、目的等其他一切情狀，量處如主文第2 項所示之刑。公
    訴人雖對被告具體從重求處有期徒刑14年，然斟酌被告因懷
    疑被害人與其妻有不正常男女關係，羞憤難耐蒙蔽理智而釀
    禍，且經被害人之父甲○○具狀到院陳稱願意原諒被告（原
    審卷第112 頁）及上開一切情狀，認量處如主文第2 項所示
    之刑，已足收懲儆之效，併此敘明。扣案之已斷裂球棒柄1
    支，業據同案被告張博淵供認為其所有，且持之毆打被害人
    等語，爰依刑法第38條第1 項第2 款規定，併予宣告沒收。
    至上開球棒之其餘部分，業據張博淵供稱：已於離開現場時
    棄置於嘉南橋下等語在卷，復未經警方尋獲扣案，尚乏證據
    證明現仍存在，為免日後執行困難，爰不另為沒收之諭知。
六、同案被告張水龍、張博淵部分已據本院前審判決確定，併此
    說明。
據上論斷，應依刑事訴訟法第369 條第1 項前段、第364 條、第
299 條第1 項前段，刑法第277 條第2 項前段、第38條第1 項第
2 款，修正前刑法第28條，判決如主文。
本案經檢察官呂建昌到庭執行職務。
中    華    民    國    99    年    11    月    16    日
                  刑事第六庭    審判長法  官  王憲義
                                      法  官  邱永貴
                                      法  官  簡志瑩
以上正本證明與原本無異。
如不服本判決應於收受本判決後10日內向本院提出上訴書狀，其
未敘述上訴理由者，並得於提起上訴後10日內向本院補提理由書
狀（均須按他造當事人之人數附繕本）「切勿逕送上級法院」。
中    華    民    國    99    年    11    月    16    日
                                      書記官  吳新貞
附錄本判決論罪科刑法條：
中華民國刑法第277條
傷害人之身體或健康者，處3 年以下有期徒刑、拘役或1 千元以
下罰金。
犯前項之罪因而致人於死者，處無期徒刑或7 年以上有期徒刑；
致重傷者，處3 年以上10年以下有期徒刑。

司法院資訊處製作；財團法人民間司法改革基金會備份。
